【裁判字號】    96,訴緝,163
【裁判日期】    971231
【裁判案由】    偽造文書等
【裁判全文】
臺灣板橋地方法院刑事判決             96年度訴緝字第163號
公  訴  人  臺灣板橋地方法院檢察署檢察官
被      告  庚○○
選任辯護人  周建才律師
            陳德峰律師
上列被告因偽造文書等案件，經檢察官提起公訴（94年度偵字第
15783 號），本院判決如下：
    主  文
庚○○無罪。
    理  由
一、公訴意旨略以：如附件起訴書影本所載。
二、按犯罪事實應依證據認定之，無證據不得推定其犯罪事實；
    又不能證明被告犯罪者，應諭知無罪之判決；刑事訴訟法第
    154 條第2 項、第301 條第1 項分別定有明文。次按所謂證
    據，係指直接間接足以證明犯罪行為之一切證人、證物而言
    ，且事實之認定，應憑證據，如未能發現相當證據，或證據
    不足以證明，自不能以推測或擬制之方法，以為裁判基礎，
    最高法院30年上字第128 號、40年臺上字第86號判例均可資
    參考。再按認定不利於被告之事實，須依積極證據，苟積極
    證據不足為不利於被告事實之認定時，即應為有利於被告之
    認定，更不必有何有利之證據，最高法院30年上字第816 號
    判例意旨可資參照。另按刑事訴訟上證明之資料，無論其為
    直接或間接證據，均須達於通常一般之人均不致有所懷疑，
    而得確信其為真實之程度，始得據為有罪之認定，若其關於
    被告是否犯罪之證明未能達此程度，而有合理懷疑之存在，
    致使無從形成有罪之確信，根據「罪證有疑，利於被告」之
    證據法則，即不得遽為不利被告之認定，有最高法院76年度
    臺上字第4986號判例可稽。
三、本件公訴人認被告庚○○涉有上揭行使偽造私文書、行使業
    務上登載不實文書、詐欺取財等罪嫌，無非以前桃園市農會
    慈文分部主任辛○○之供述、前桃園市農會總幹事甲○○之
    供述、被害人戊○○之陳述、被害人乙○○之陳述、被害人
    己○○之陳述、被害人丁○之陳述、前桃園市農會職員丙○○之陳述及卷附各該借款之借款申請書、承諾書、抵押權設
    定契約書影本等為據。惟訊據被告庚○○堅決否認有上揭犯
    嫌，辯稱：伊並無上揭犯行，檢察官起訴內容與事實差距甚
    大等語；另選任辯護人則為被告辯護稱：當時被害係經由桃
    園市農會慈文分部主任辛○○之介紹，得知該農會存款過高
    、放款過低，乃決定向該農會辦理貸款手續，且被告係徵得
    被害人等之同意後，始以彼等名義向桃園市農會申請貸款，
    而桃園市農會之相關承辦人員亦係依程序辦理對保、會勘等
    手續，並無行使偽造私文書、行使業務上登載不實文書、詐
    欺取財之情事等語。
四、經查：
  (一)前桃園市農會慈文分部主任辛○○於法務部調查局臺北市調
    查處（下稱市調處）詢問時及偵查中，固陳稱本件被告係借
    用他人名義向桃園市農會貸款，並有逾放情形，且未作實際
    徵信調查之工作，嗣仍有新臺幣（下同）4 億1 仟餘萬元尚
    未清償等語，惟其復陳稱當時因桃園市農會規定須設籍於桃
    園市之會員，始有資格向該農會申請貸款，且每名會員之貸
    款金額上限為2 千萬元，倘申貸總金額較高者，多有借用其
    他會員名義向該農會申請貸款之情形，本件係由桃園市農會
    總幹事及貸款審核小組決定實際放款額度者（參見市調處筆
    錄卷宗影本內之辛○○調查筆錄第3 頁背面、第4 頁、第5
    頁背面及第6 頁，臺灣桃園地方法院檢察署85年度偵字第13
    375 號偵查卷影本第11頁背面），揆諸辛○○所陳情節，被
    告向桃園市農會提出本件貸款申請之際，並無何等詐偽或冒
    名之情事，且辛○○對於被告是否參與決定本件貸款額度、
    是否參與實地會勘擔保品土地現況、是否有徵得借名貸款之
    會員同意等重要事項，更未提及任何隻字片語，嗣於本院審
    理時到庭接受交互詰問之際，復未述及被告究竟有何詐貸款
    項之情形（參見本院97年3 月3 日審判筆錄第4 至10頁），
    本院實無從憑此項證據方法遽認被告成立上揭行使偽造私文
    書、行使業務上登載不實文書及詐欺取財等罪責。
  (二)依前桃園市農會慈文分部主任甲○○於市調處詢問時及偵查
    中陳述內容觀之，其對於本件被告向桃園市農會申請貸款之
    實際情形並不清楚，當時係因桃園市農會存款過多，為加強
    放款業務，其乃主導幹部會議將該農會之貸款成數提高為擔
    保品土地之公告現值2. 5倍（參見市調處筆錄卷宗影本內之
    甲○○調查筆錄第2 至4 頁、臺灣桃園地方法院檢察署85年
    度偵字第13375 號偵查卷影本第15至17頁），揆諸甲○○所
    陳內容，其對於被告是否參與決定本件貸款額度、是否參與
    實地會勘擔保土地品現況、是否有徵得借名貸款之會員同意
    等重要事項，完全未提及任何隻字片語，本院自無從憑此項
    證據方法遽認被告成立上揭行使偽造私文書、行使業務上登
    載不實文書及詐欺取財等罪責。
  (三)被害人戊○○於市調處詢問時、偵查中及本院審理時，固一
    再陳（證）稱其並未向桃園市農會申請貸款，本件貸款申請
    書上之印文，亦係偽造者云云（參見市調處筆錄卷宗影本內
    之戊○○調查筆錄第2 頁、臺灣桃園地方法院檢察署85年度
    偵字第13375 號偵查卷影本第22頁、本院97年6 月30日審判
    筆錄第4 至6 頁），惟依其先後陳（證）述內容觀之，其於
    市調處詢問時原陳稱當時確有友人鄒華（已死亡）邀其至桃
    園市農會慈文分部辦理開戶手續，並交付已刻製完成之印章
    1 枚等語（參見市調處筆錄卷宗影本內之戊○○調查筆錄第
    2 頁背面），嗣於偵查中即未再敘及上述開戶之事（參見同
    上偵查卷影本第22頁），迨本院審理時，竟證稱其未曾在農
    會開戶，亦不認識鄒華，甚至否認曾錄製本案市調處詢問筆
    錄及偵訊筆錄云云（參見同上審判筆錄第4 至6 頁），本院
    因認被害人戊○○之陳（證）述內容，顯有產生合理懷疑之
    餘地，殊無從憑以遽認被告成立本件行使偽造私文書、行使
    業務上登載不實文書及詐欺取財等罪責。
  (四)被害人乙○○於市調處詢問時，固陳稱其並未向桃園市農會
    申請貸款，亦未在本件貸款申請書上簽名云云（參見市調處
    筆錄卷宗影本內之乙○○調查筆錄第2 頁），惟依其陳述內
    容觀之，其當時曾將身分證及戶口名簿借予友人「張博文」
    使用，「張博文」並曾駕車搭載至桃園市農會辦理手續等語
    （參見同上乙○○調查筆錄第2 頁背面及第3 頁），則「張
    博文」取得其身分證及戶口名簿後，究竟如何使用該等證件
    暨如何向取得該等證件之人說明其來源，均無從憑以認定，
    從而，被告當時在主觀上是否確已知悉被害人乙○○未同意
    本件申請貸款之事，乃有產生合理懷疑之餘地，本院自無從
    憑此項證據方法遽認被告成立上揭行使偽造私文書、行使業
    務上登載不實文書及詐欺取財等罪責。
  (五)被害人己○○於市調處詢問時，固陳稱其並未向桃園市農會
    申請貸款，亦未在本件貸款申請書上簽名云云（參見市調處
    筆錄卷宗影本內之己○○調查筆錄第2 頁），惟依其陳述內
    容觀之，其當時係依友人鄒華（已死亡）之邀約，至桃園市
    農會慈文分部辦理申請貸款手續等語（參見同上己○○調查
    筆錄第2 頁背面），據此，被告當時是否確有冒名向桃園市
    農會詐貸款項之情事，即有產生合理懷疑之餘地，本院實無
    從憑此項證據方法遽認被告成立上揭行使偽造私文書、行使
    業務上登載不實文書及詐欺取財等罪責。
  (六)被害人丁○於市調處詢問時，固陳稱其不可能向桃園市農會
    申請貸款云云（參見市調處筆錄卷宗影本內之丁○調查筆錄
    第2 至3 頁），惟依其陳述內容觀之，其當時曾發生身分證
    遺失多年之情形等語（參見同上丁○調查筆錄第2 頁），準
    此以觀，斯時是否有不詳人士拾獲其身分證加以使用、該名
    使用人如何向輾轉取得其身分證之人說明來源、嗣後其身分
    證之實際使用情形如何等事項，均無從憑以認定，從而，被
    告當時在主觀上是否確係知悉被害人丁○未同意本件申請貸
    款一事，自有產生合理懷疑之餘地，本院實無從憑此項證據
    方法遽認被告成立上揭行使偽造私文書、行使業務上登載不
    實文書及詐欺取財等罪責。
  (七)前桃園市農會職員丙○○於市調處詢問時，固陳稱本件被告
    係借用他人名義向桃園市農會貸款，其貸款對保手續係由前
    桃園市農會慈文分部主任辛○○處理，且係由該農會總幹事
    甲○○決定以擔保品土地公告現值之2.5 倍為放款上限額，
    嗣發生延滯清償情形等語（參見市調處筆錄卷宗影本內之辛○○調查筆錄第2 至5 頁），惟揆諸丙○○所陳情節，並未
    顯示被告向桃園市農會提出本件貸款申請之際，有無何等詐
    偽或冒名之情事，且丙○○對於被告是否參與決定本件貸款
    額度、是否參與實地會勘擔保品土地現況、是否有徵得借名
    貸款之會員同意等重要事項，亦未提及任何隻字片語，嗣於
    本院審理時到庭接受交互詰問之際，復未述及被告申請本件
    貸款究竟有何不法情事（參見本院97年3 月3 日審判筆錄第
    4 至10頁），本院實無從憑此項證據方法遽認被告成立上揭
    行使偽造私文書、行使業務上登載不實文書及詐欺取財等罪
    責。
  (八)卷附各該借款之借款申請書、承諾書、抵押權設定契約書影
    本等書證，固得證明被告確有以他人名義向桃園市農會申請
    本件貸款之客觀事態，惟本件所應審究之重點，既在於被告
    申請本件貸款之際，是否有不法所有之詐欺意圖、是否參與
    或共謀製作上開會勘報告表、是否知悉借名貸款會員本人並
    未同意出名申請貸款等項，自無從僅憑此等書證認定被告確
    有公訴意旨所指之行使偽造私文書、行使業務上登載不實文
    書及詐欺取財等犯行，且其中關於行使業務上登載不實文書
    部分之會勘報告表，原未存於本案卷證內，嗣經本院多方輾
    轉調得後，仍未發現其上有被告簽名或共同參與製作及行使
    之相關跡證，益見本院實難憑本案之各該書證遽認被告成立
    上揭行使偽造私文書、行使業務上登載不實文書及詐欺取財
    等罪責。
  (九)綜上所述，本件公訴人所指各端，無一足資證明被告成立公
    訴意旨所指之行使偽造私文書、行使業務上登載不實文書及
    詐欺取財等犯行，本院依調查證據所得結果，亦無從認定被
    告確有該等情事，且又查無其他積極事證足以證明被告確成
    立行使偽造私文書、行使業務上登載不實文書及詐欺取財罪
    責，揆諸上揭說明，要屬不能證明其犯罪，爰為無罪之諭知
    。
五、本件應為無罪之諭知，已如上述，本院自無從就移送併辦部
    分（臺灣板橋地方法院檢察署96年度偵緝字第1755號）併為
    審判，此部分應退由檢察官另行處理，附此敘明。
據上論斷，應依刑事訴訟法第301條第1 項，判決如主文。
本件經檢察官江耀民到庭執行職務。
中    華    民    國    97    年    12    月    31    日
                  刑事第二庭  審判長法  官  王屏夏
                                    法  官  吳幸娥
                                    法  官  王偉光
以上正本證明與原本無異
如不服本判決應於送達後10日內向本院提出上訴狀
                                    書記官  陳金鳳
中    華    民    國    97    年    12    月    31    日


司法院資訊處製作；財團法人民間司法改革基金會備份。
